【裁判字號】    92,家上,65
【裁判日期】    920701
【裁判案由】    確認婚約存在等
【裁判全文】
臺灣高等法院民事判決                              九十二年度家上字第六五號
    上  訴  人  乙○○
    被上訴人    丁○○
                丙○○
                甲○○
右當事人間請求確認婚約存在等事件，上訴人對於中華民國九十一年十二月三十一日
臺灣新竹地方法院九十一年度婚字第一八三號第一審判決提起上訴，本院判決如左：
    主      文
上訴駁回。
第二審訴訟費用由上訴人負擔。
    事      實
甲、上訴人方面：
一、聲明：(一)原判決廢棄。
          (二)確認上訴人與被上訴人丁○○間婚約關係存在。
          (三)被上訴人應連帶給付上訴人新台幣（下同）三百萬元及自民國（下同）
            九十一年六月十四日起，至清償日止，按年息百分之五計算之利息（見
            本院卷第五八頁）。
          (四)第三項願供擔保請准宣告假執行。
二、陳述：除與原判決記載相同部分，予以引用外，並補稱略以：
    (一)上訴人與被上訴人丁○○於民國（下同）九十年六月二十三日雙方合意，而簽
      名並捺指印訂定婚約即結婚同意書。又婚約為不要式行為，僅當事人間合意，
      即可成立。
    (二)被上訴人確已表明不願訂婚、結婚，已違反「年底訂婚，明年底結婚」之婚約
      內容，符合民法第九百七十六條第一項第二款所定故違結婚期約，被上訴人顯
      已侵害上訴人之名譽，上訴人自得依民法第九百七十七條第二項（誤引為第九
      百七十九條第一項）規定，請求損害賠償。
    (三)婚約係男女當事人約定將來應互相結婚之契約，婚約係契約，非訂婚。
    (四)上訴人與被上訴人丁○○間之訂婚契約已簽訂，但被上訴人並未依俗殺豬宴客
      。
三、證據：援用原審之立證方法。
乙、被上訴人方面：
一、聲明：(一)上訴駁回。
          (二)如受不利判決，願預供擔保請准宣告免為假執行。
二、陳述：除與原判決記載相同部分，予以引用外，並補稱略以：
    (一)被上訴人丁○○與上訴人僅係男女朋友，二人間根本尚未訂定婚約。
    (二)被上訴人丁○○係因上訴人之逼迫，始書立「訂婚同意書」。
    (三)訂婚乃屬人生大事，如被上訴人丁○○與上訴人間果有訂婚之事實，理應會通
      知家屬親友以取得祝福，而上訴人從未至被上訴人家中求婚。
    (四)上訴人之名譽並無因被上訴人丁○○之行為而受有損害。
三、證據：援用原審之立證方法。
    理      由
一、本件上訴人起訴主張：伊與被上訴人丁○○原為男女朋友，嗣被上訴人丁○○應
    允與伊訂婚、結婚，並以口頭訂定婚約，並書立同意書，已為伊之未婚妻，詎被
    上訴人丁○○竟於訂婚後，見異思遷，常與不詳姓名男子交往，甚至發生性關係
    ，惟一再安撫伊，以遂其花用伊金錢，以滿足其喜好消費購物之目的，顯已侵害
    伊之名譽，伊自得先請求確認與被上訴人丁○○間有婚約關係存在，再以被上訴
    人丁○○有上開不當行為，依法解除婚約，並以名譽受損害及解除婚約乃因可歸
    責於被上訴人丁○○之事由所致，請求被上訴人丁○○賠償非財產上之損害，而
    其餘被上訴人係被上訴人丁○○之父母，與之有共同不法侵權行為，亦應與之連
    帶負損害賠償責任等情，求為確認上訴人與被上訴人丁○○間婚約關係存在，及
    被上訴人應連帶給付上訴人三百萬元並自九十一年六月十四日起，至清償日止，
    按年息百分之五計算利息之判決。
    被上訴人則以：被上訴人丁○○與上訴人間並未訂定婚約，被上訴人丁○○之所
    以書立同意書，係受上訴人之逼迫，被上訴人丁○○並未隨便與他人發生性關係
    ；又上訴人從未至被上訴人家中求婚，被上訴人丁○○與上訴人間並無婚約關係
    存在，即無所謂解除婚約之問題等語，資為抗辯。
二、本件經依民事訴訟法第四百六十三條準用同法第二百七十條之一第一項第三款規
    定，整理並協議簡化爭點及不爭執點後，兩造同意就本院九十二年一月二十日準
    備程序中，兩造協議簡化之爭點為主張及辯論（見本院卷第五九、六○頁）。經
    查本件上訴人曾與被上訴人丁○○為男女朋友，被上訴人丁○○並書立內載有：
    「年底訂婚，明年底結婚」之同意書之事實，為兩造所不爭執（見本院卷第二二
    、二三、四八頁），固堪信為真實。茲僅就兩造上開協議簡化之爭執點，分述如
    左：
    (一)按當事人主張有利於己之事實者，就其事實負有舉證之責任，民事訴訟法第二
      百七十七條定有明文；又民事訴訟如係原告主張權利者，應先由原告負舉證之
      責，若原告不能舉證以證實自己主張之事實為真，則被告就其抗辯事實即令不
      能舉證，或其所舉證據尚有疵累，亦應駁回原告之請求（參照最高法院十七年
      上字第九一七號判例）；又主張法律關係存在之當事人，須就該法律關係發生
      所須具備之特別要件，負舉證之責任（參照最高法院四十八年台上字第八八七
      號判例）。是上訴人以詐欺侵權行為為由（見本院卷第九八、九九頁），請求
      損害賠償，自應由其就詐欺之事實及損害賠償成立要件負舉證之責任。
    (二)上訴人雖主張伊與被上訴人丁○○於九十年六月二十三日雙方合意，而訂定婚
      約，並於原審稱此即訂婚同意書（見原審卷第一宗第六頁），嗣於本院改稱此
      即結婚同意書（見本院卷第二二頁），惟為被上訴人丁○○所否認，並抗辯雙
      方並未合意，伊係因上訴人之逼迫始書立「訂婚同意書」等語。復查：
      1.所謂婚約為男女當事人約定將來應互相結婚之契約（參照最高法院三十二年
        上字第一三○號判例）。而被上訴人丁○○於九十年六月二十三日所書立之
        同意書（現已不存在－見本院卷第六九頁），其上僅記載：「年底訂婚，明
        年底結婚」，為兩造所不爭執（見本院卷第二二、二三、四八頁），即僅約
        定兩造將於九十年底先訂婚，再於九十一年底結婚。微論被上訴人丁○○抗
        辯係被逼迫，始書立該同意書，惟依其內容，充其量亦僅能據為證明雙方祇
        有訂婚之預約而已，即上訴人亦自認尚未依俗請客、殺豬，與被上訴人丁○
        ○間僅有訂定訂婚之婚約（見原審卷第一宗第一二○頁），足證上訴人與被
        上訴人丁○○間僅有擬於九十年底訂婚之約定而已。
      2.證人張雪如在原審證稱：「兩造沒有訂婚，．．．」，而證人即被上訴人丁
        ○○之阿姨張小枰亦在原審證稱：「兩造沒有訂婚，如果她（指被上訴人丁
        ○○）訂婚應當會通知我，我沒有接到通知。依我們原住民習俗，訂婚一定
        會通知親戚，並殺豬請客，但都沒有．．．」（見原審卷第一宗第一一九頁
        ），證人即被上訴人丁○○之舅媽羅美李亦在原審證稱：「兩造沒有訂婚，
        依山地人習俗訂婚需要殺豬或請老人家講話，但什麼都沒有．．．」（見原
        審卷第一宗第一一九頁），證人即被上訴人丁○○之姑姑羅秀菊亦在原審證
        稱：「兩造沒有訂婚，沒有接到任何通知．．．」（見原審卷第一宗第一一
        九頁），且上訴人亦自認被上訴人係原住民，依習俗男女在一起，要殺豬表
        示兩人訂婚，而被上訴人沒有殺豬（見本院卷第四四、五八頁），益證被上
        訴人丁○○確尚未與上訴人訂定婚約。
      3.上訴人所舉出之證人江秀英在原審亦僅證稱：「知道（兩造有訂婚），今（
        九十一）年一月原告（指上訴人）告訴我的，但不知他們何時訂婚，原告告
        知時並無出示任何資料給我看．．．」（見原審卷第一宗第一一八頁），顯
        非該證人所親自見聞上訴人與被上訴人丁○○訂婚，尚難據為有利於上訴人
        之認定。此外，上訴人復不能舉證證明其與被上訴人丁○○間確已訂定婚約
        。是上訴人請求確認其與被上訴人丁○○間有婚約關係存在，即屬無據。又
        上訴人既與被上訴人丁○○間並無婚約關係存在，自不生解除婚約問題，是
        上訴人主張解除婚約，而依民法第九百七十七條第二項規定，請求被上訴人
        連帶賠償非財產上之損害三百萬元，亦屬無據。
    (三)上訴人雖另主張被上訴人丁○○聲稱願與伊交往，而被上訴人丙○○、甲○○
      為其父母，亦對外宣稱伊為女婿，共同向伊詐欺，致伊因而贈送金項鍊予被上
      訴人丁○○（七十年七月十日出生－見原審卷第二宗第一六五頁），被上訴人
      亦應連帶負賠償責任云云。惟按民法上所謂詐欺，係欲相對人陷於錯誤，故意
      示以不實之事，令其因錯誤而為意思之表示，是收受聘禮後故延婚期，迫使相
      對人同意退婚，雖志在得財，尚不得謂為詐欺（參照最高法院五十六年台上字
      第三三八○號判例）。況上訴人所贈送被上訴人丁○○金項鍊，純係基於男女
      朋友交往而贈送之禮物，並非出於被上訴人之詐欺行為；另上訴人主張伊被騙
      五、六十萬元云云（見本院卷第四五頁），惟始終不能舉證以實其說，亦難據
      為有利於上訴人之認定。足見上訴人所為之上開主張，殊不足取。
    (四)上訴人雖又主張被上訴人丁○○與伊交往期間，又另行在外結交其他男友，並
      與眾多男子發生性關係，致伊在地方上遭人議論耳語，顯已侵害伊之名譽，而
      被上訴人丙○○、甲○○幫助被上訴人丁○○欺瞞伊，致伊對被上訴人丁○○
      不當行為不知情，而繼續與之交往，並花費大筆金錢籌備結婚事宜，故被上訴
      人丙○○、甲○○亦為共同侵權行為人云云。惟按因故意或過失，不法侵害他
      人之權利者，負損害賠償責任。故意以背於善良風俗之方法，加損害於他人者
      亦同；又按不法侵害他人之名譽，而情節重大者，被害人雖非財產上之損害，
      亦得請求賠償相當之金額，民法第一百八十四條第一項及第一百九十五條第一
      項前段固分別定有明文。惟查上訴人始終不能舉證證明被上訴人丁○○確有上
      開不當行為，致其名譽受損害。況上訴人與被上訴人丁○○間既未訂定婚約，
      則彼二人間充其量僅為男女朋友關係，被上訴人丁○○尚毋庸對上訴人負未婚
      夫妻間之忠實義務，應仍有與他男友交往之自由，尤難認上訴人之名譽曾因被
      上訴人丁○○之行為而受損害，此外，上訴人復不能舉證證明被上訴人有何故
      意或過失、或故意以背於善良風俗之方法，共同不法侵害上訴人權利，足見上
      訴人主張被上訴人對伊有共同侵權行為，伊自得請求被上訴人連帶負損害賠償
      責任，亦不足取。
三、綜上所述，上訴人依據侵權行為之法則及民法第九百七十七條第二項規定，請求
    確認上訴人與被上訴人丁○○間婚約關係存在，及被上訴人應連帶給付上訴人三
    百萬元並自九十一年六月十四日起，至清償日止，按年息百分之五計算之利息，
    即屬不應准許。從而原審所為上訴人敗訴之判決，並無不合。上訴論旨仍執前詞
    指摘原判決不當，求予廢棄改判，為無理由，應予駁回。
四、至兩造其餘之攻擊或防禦方法及未經援用之證據，經本院斟酌後，認為均不足以
    影響本判決之結果，自無逐一詳予論駁之必要，併此敘明。
五、據上論結，本件上訴為無理由，依民事訴訟法第四百四十九條第一項、第七十八
    條，判決如主文。
中      華      民      國    九十二    年      七      月      一      日
                                    民事第十三庭
                                        審判長法  官  林  鄉  誠
                                              法  官  劉  清  景
                                              法  官  王  聖  惠
右正本係照原本作成。
上訴人如不服本判決，應於收受送達後二十日內向本院提出上訴書狀，其未表明上訴
理由者，應於提出上訴後二十日內向本院補提理由書狀（均須按他造當事人之人數附
繕本）上訴時應提出委任律師或具有律師資格之人之委任狀；委任有律師資格者，另
應附具律師資格證書及釋明委任人與受任人有民事訴訟法第四百六十六條之一第一項
但書或第二項（詳附註）所定關係之釋明文書影本。
中      華      民      國    九十二    年      七      月      二      日
                                              書記官  陳  樂  觀
附註：
民事訴訟法第四百六十六條之一（第一項、第二項）：
對於第二審判決上訴，上訴人應委任律師為訴訟代理人。但上訴人或其他法定代理人
具有律師資格者，不在此限。
上訴人之配偶、三親等內之血親、二親等內之姻親，或上訴人為法人、中央或地方機
關時，其所屬專任人員具有律師資格並經法院認為適當者，亦得為第三審訴訟代理人
。


司法院資訊處製作；財團法人民間司法改革基金會備份。
